【裁判字號】    89,自,303
【裁判日期】    890811
【裁判案由】    誣告
【裁判全文】
臺灣臺北地方法院刑事判決                          八十九年度自字第三○三號
    自  訴  人  丁○○
    代  理  人  郭憲文律師
                丙○○
    被      告  庚○○
                甲○○
                戊○○
    共      同
    選任辯護人  杜英達律師
右列被告等因誣告案件，經自訴人提起自訴，本院判決如左：
    主  文
庚○○、甲○○、戊○○均無罪。
    理  由
一、自訴意旨略以：自訴人丁○○與被告庚○○、甲○○、戊○○分係坐落於臺北市
    松山區○○段一○一之十一地號土地及門牌號碼臺北市○○○路○段六十九巷四
    弄一至四樓之所有權人，被告等明知(1)自訴人所有前揭一樓房屋之前院空地為民
    生東路社區一樓房屋之共同形式，係屬一樓住戶單獨管理使用，具佔有之權源，
    且渠等繼受前手亦已知有分管之事實，前院之圍牆及鐵門係自訴人自前手受讓時
    已存在，竟以自訴人擅自興建圍牆、鐵門等不實之犯罪事實，就自訴人有權佔有
    之前院空地提起竊佔罪之告訴；(2)被告等明知自訴人所有系爭房屋側方空地搭建
    之房間，係前手許欽松時即已興建，與被告無涉，竟意圖使自訴人受刑事處分，
    而提起竊佔土地之告訴；(3)又被告等亦明知自訴人所有系爭一樓房屋左側靠人行
    道處，因經常停放機車，並有人隨地便溺，影響觀瞻，經被告等同意後，自訴人
    始出資興建花圃一座，為使自訴人受刑事處分，而提起竊佔土地之告訴。以上告
    訴內容均經臺灣臺北地方法院檢察署檢察官以八十八年度偵字第六○四一號不起
    訴處分在案。因認被告三人均犯刑法第一百六十九條第一項之誣告罪嫌云云
二、按犯罪事實應依證據認定之，無證據不得推定其犯罪事實。不能證明被告犯罪者
    ，應諭知無罪之判決，刑事訴訟法第一百五十四條、第三百零一條第一項分別定
    有明文。次按刑法誣告罪之成立，以意圖他人受刑事處分或懲戒處分，而為虛偽
    之告訴、告發、報告者為要件。所謂虛偽，係指明知無此事實故意捏造而言，若
    告訴人誤認有此事實或以為有此嫌疑，自不得指為虛偽，即難科以本罪（最高法
    院四十年度臺上字第八八號判例參照）；又誣告罪之構成要件，首須意圖他人受
    刑事或懲戒處分，次須向該管公務員誣告。稱誣告即虛構事實進而申告他人犯罪
    而言，所謂虛構事實，係指明知無此事實而故意捏造者而言，如若出於誤信、誤
    解、誤認或懷疑有此事實，或對於其事實張大其詞，或資為其訟爭上之攻擊或防
    禦方法，或其目的在求判明是非曲直者，固均不得謂屬於誣告，即其所申告之事
    實，並非完全出於憑空捏造或尚全然無因，只以所訴事實，不能積極證明為虛偽
    或因證據不充分，致被誣人不受追訴處罰者，仍不得謂成立誣告罪（八十三年度
    台上字第一九五九號判決意旨參照）。
三、本件自訴人丁○○認被告庚○○、甲○○、戊○○涉有誣告罪嫌，無非係以(1)被
    告三人長久居住於上開房地，明知一樓前院空地早有圍牆、大門，為一封閉式之
    建築，他人無法進出，且依房子使用之當時情況，一樓前面空地依習慣均由一樓
    住戶使用，此從自訴人以高於二、三、四樓住戶之價格向前手買受一樓房地，益
    徵其實，自訴人並無擅建之情事，被告等明知自訴人保有前院空地之專用權，仍
    提出告訴，顯有誣告之嫌；(2)被告之告訴狀詳載：「‧‧‧於獲得告訴人之同意
    下，將前揭共有土地之一部分及前開土地上之四層樓建物之後側方空地擅自搭蓋
    違建‧‧‧」，明指側方空地之違建為自訴人所搭建，然此側方增建部分實係自
    訴人買受系爭房屋即已存在，為使自訴人受刑事處分，就此不實部分提出竊佔之
    告訴，亦有誣告之嫌；(3)右側方人行道上之花圃，本係為防止行人隨地便溺及避
    免遭人隨意停放機車，苟未經被告等之同意，自訴人豈有自行花費建造之理，另
    花圃上之遮雨棚已屬老舊，從時間上推斷已搭建約十餘年，絕非自訴人所搭建，
    被告等為圖自訴人受刑事處分，而一再強辯為自訴人所搭建，顯然存心不良。並
    提出土地登記謄本、臺灣臺北地方法院檢察署檢察官八十八年度偵字第六○四一
    、一一三一六號不起訴處分書、現場照片、附圖、律師函、建物使用執照存根、
    八十八年度偵字第六○四一號竊佔案件案由一覽表（以上除照片外，均為影本）
    等件為憑。訊之被告三人則均堅詞否認有何誣告犯行，均辯稱：伊等買受系爭土
    地迄今，共有人間從未對系爭土地有分管之約定，自訴人主張就前院空地有單獨
    使用權，實屬無稽；伊等當初所以對自訴人提起竊佔之告訴，實乃因自訴人將共
    有且原為花圃之前院空地，裝設橫拉式鐵門，作為一己停車之用，因而認其侵害
    伊等所有權而提出告訴，縱因自訴人主觀上無竊佔之故意，而獲不起訴處分，然
    自訴人佔用前院空地係屬事實，怎得謂渠等有誣告之犯意；另自訴人亦不否認側
    邊花圃為其所搭建，臺灣臺北地方法院檢察署檢察官以該花圃不影響住戶出入，
    且有美化景觀作用，並避免機車隨處停放為由，認定自訴人無主觀佔用之意思，
    而予以不起訴處分，自難認伊等有何虛偽捏造事實之情，自訴人稱花圃興建係經
    伊等同意一節，並非事實，蓋渠等既已於八十七年十一月六日具狀向臺北市政府
    檢舉自訴人於後方空地搭建違建，豈會於同年十二月底同意自訴人興建花圃；更
    者，伊等從未舊房屋側方空地搭建房間部分提出竊佔告訴，告訴狀所提側方空地
    搭建違建乃指側方花圃而言，或因提出竊佔告訴時，所委任之律師未前往現場，
    因而將自訴人前手所興建之側方違建誤為花圃，而在竊佔範圍現場圖中以螢光筆
    標出，惟伊等於八十七年七月二十八日偵訊時已明白向檢察官表示所告部分為花
    圃，足見係出於錯誤而提出該現場附圖，伊等實無何誣告之犯意等語。
四、經查：
（一）經本院調閱被告等申告自訴人涉犯竊佔罪嫌之臺灣臺北地方法院檢察署八十八
      年偵字第六○四一號、第一一三一六號偵查卷宗，被告等於八十八年三月五日
      具狀提起告訴之主要內容，係「查座落於臺北市○○區○○段一○一之十一地
      號之土地，為告訴人（即本件被告三人）與被告（即本件自訴人）所共有，應
      有部分各四分之一。詎於八十七年，被告竟意圖為自己不法之利益，於未獲得
      告訴人之同意下，將前揭共有土地之一部分即前開土地上之四層樓建物（門牌
      號碼為臺北市○○○路○段六十九巷四弄一至四樓）之後、側方空地，擅自搭
      蓋違建，並私自佔用應屬全體共有人共同使用之前方地作為停車使用，其後被
      告更將前開佔用土地出租與第三人兆星國際有限公司，以收取租金」等詞，有
      臺灣臺北地方法院檢察署八十八年度偵字第六○四一號偵查卷附刑事告訴狀可
      稽（見八十八年度偵字第六○四一號偵查卷第一、二頁）；加以被告戊○○於
      八十八年三月十八日之偵查庭訊中，庭呈竊佔範圍現場圖所指之「側方」違法
      加建部分，確實包含側邊人行道花圃及側面磚造建物（共一八‧六一五平方公
      尺）（見八十八年度偵字第六○四一號偵查卷第三十頁），足見被告等原始之
      告訴竊佔範圍，除一樓前院空地、側面人行道上花圃外，尚包括側面之磚造違
      建部分。被告等辯稱告訴範圍不及於側面磚造建物云云一節，顯與事證有違，
      尚不足採，先予說明。其餘認定之事實、證據、理由分述如下：
（二）前院空地部分：
      自訴人就上開房地之建築原始設計、一樓房地總價金二千二百萬元，民生東路
      之街廓形式及各一樓住戶均於前院空地築起圍牆，以鐵門為出入口，自成一封
      閉性住家，且一樓住戶之出入口與二、三、四樓完全分開使用等情，固據其提
      出建物設計圖說、建築物使用執照存根、不動產買賣契約書、民生東路五段六
      十九巷二弄、四弄之街景照片五幀等件為憑，然此僅得證明自訴人就上開一樓
      前院空地自始有單獨使用之事實，尚難據此推論分別於六十六年五月二十四日
      、七十九年一月十二日、八十五年八月二十一日取得上開二、三、四樓房地所
      有權之被告三人，自始即「明知」上開一樓以圍牆鐵門圍起之前院空地，自訴
      人有單獨排他之專用權。次查，系爭房地於前手許欽松售予自訴人時，即有圍
      牆及電動鐵門一節，雖經臺灣臺北地方法院檢察署檢察官調查屬實（見上開不
      起訴處分書理由四），非自訴人所擅增設，然上開前院空地從自訴人承受後，
      即由自訴人排他單獨使用，既屬實情，法律實務中復有「按刑法第三百二十條
      第二項所稱『他人』之不動產，係指行為人以外之第三人而言，包括自然人、
      法人、非法人團體所有者，及無主之不動產等盡屬是。申言之，凡非行為人所
      有之公私有不動產，及其與人所共有之不動產皆括之。本件某甲未得他共有人
      之同意，擅自竊佔共有人之不動產，據為一己之私用，並排除他共有人之使用
      ，使其他各樓層之住戶喪失對地下室防空避難設備之佔有及使用權能，並且嚴
      重妨害全體住戶防空避難之安全，其有為自己不法利益之意圖，委無容疑，應
      成立竊佔罪，始符社會公平正義之原理原則」之見解（見司法院八十三年四月
      二十一日（８３）廳刑一字第○七五六八號函釋），被告三人以自訴人單獨使
      用前院空地，認其涉有竊佔罪嫌，要難謂非合理之懷疑。況被告等就自訴人使
      用此部分一樓前院空地之情形，並未於申告過程中虛構、捏造、誇大事實，顯
      見渠等提起告訴之目的，應係在求判明是非曲直，且因誤解刑法中「竊佔」之
      犯罪構成要件，始向臺灣臺北地方法院檢察署提出竊佔之告訴，既無積極證據
      足認被告三人「明知」自訴人就一樓前院空地有單獨使用權，所為即與誣告有
      間。此部分事證既臻明確，自訴人復請求傳訊證人己○○，以資判別一樓前院
      空地是否自始有分管之情，本院認與判決結果尚無影響，自無另為傳喚之必要
      。
（三）側邊磚造增違建部分：
      被告前開辯稱未就側邊磚造增違建部分提起竊佔告訴一節，雖有如前所述之不
      足採處。然按，誣告罪之成立，除須有使他人受刑事處分或懲戒處分之意圖，
      尚以所為係屬虛偽之告訴、告發、報告者為要件，亦即須行為人明知無此事實
      而故意捏造，若告訴人誤認有此事實或以為有此嫌疑，自不得指為虛偽，即難
      科以本罪。查(1)本件告訴人所指陳側邊磚造增違建部分確為自訴人所佔有使用
      中，且被告等自始未於竊佔案件之告訴中，指稱該側邊為建違自訴人所建造，
      或故意虛構捏造與事實不符之情節，誆陷自訴人，此與誣告之構成要件，已然
      有異。(2)另被告等於八十八年七月二十八日之偵訊時明確表明：「我們要告他
      的部分事後院打掉欄杆到鐵皮浪板之間空地（按此部分經公訴人提起竊佔公訴
      後，本院以八十八年度易字第三○六○號判決自訴人無罪）及側面花圃部分有
      竊佔罪嫌，前院早就如此我們不追究」等語（見八十八年度偵字第一一三一六
      號偵查卷第十九頁反面），足見被告等申告之目的，係在藉由司法機關以判明
      是非曲直，渠等在瞭解側邊既成增建部分因非自訴人增設，與刑法竊佔罪之構
      成要件未合後，即表明此後所欲追究自訴人涉及竊佔之範圍。渠等就自訴人使
      用側邊違建部分，無誣告犯意，甚為灼然。
（四）側邊人行道花圃部分：
      查側邊人行道花圃部分，乃自訴代理人即自訴人之妻丙○○於八十七年十月間
      ，委請乙○○增建，正式施工約自八十七年十一月初起，歷時約一個月之時間
      ，始告完成一節，已經自訴代理人丙○○於本院陳明：「我是十月份請他們施
      工的」等語，及證人乙○○於本院調查時結證：「（問：為自訴人整修花圃的
      時間？）八十七年十月份左右。正式開始施工時間是十一月初左右」、「（問
      ：施工期間？）我們過了一個月左右，一個月的時間完成。十月份我就有堆磚
      塊了」等語（見本院八十九年六月二十二日訊問筆錄）在卷，參以在上址側邊
      人行道上八十七年十月三十日攝得之照片，仍停有機車數部，僅於旁疊放紅磚
      塊，尚未進行花圃之施工，此觀諸八十八年度偵字第六○四一號偵查卷第十六
      頁所附照片甚詳，上開側邊花圃於八十七年十月三十日前，均未開始施工一節
      ，應堪認定。第查，本件被告等於八十七年十一月六日即向臺北市政府環保局
      、消防局、警察局、建管處、稅捐稽徵處、違規工程拆除大隊等單位，舉發自
      訴人在大樓房屋後方共同持有之土地私自搭蓋違建，任令貨車肆行進出，影響
      公共安寧，破壞市容景觀等情，嗣經臺北市政府工務局建築管理處於八十七年
      十一月二十四日查報後，旋以八十七年十二月一日北市工建違字第八七七○八
      七二五○○號函知被告庚○○該陳情案已據臺北市政府工務局「查報有案，將
      依規定優先處理」，此有陳報書、照片十幀及臺北市政府工務局建築管理處八
      十七年十二月一日北市工建違字第八七七○八七二五○○號函一件（以上均影
      本）在卷可考。以被告三人於八十七年十一月六日猶向臺北市政府各主管單位
      舉發自訴人違法增建，影響公共安寧、破壞景觀一事以觀，當時被告等與自訴
      人間就係房屋之使用情形，必已早有難以排解之糾紛、爭執，雙方正處水火之
      際，衡情被告等焉有在八十七年十、十一月間，同意自訴人在側邊之人行道上
      增建花圃之可能。自訴人空言被告三人均同意其增建花圃，卻未能舉證以資憑
      佐，此部分指陳自難驟信。此外，行為人內心是否有「竊佔」之「不法利益」
      意圖，本屬內心之事實，而此等主觀狀態存在於行為人之內心是借，除非行為
      人自白此一主觀犯罪構成要件，否則於訴訟上欲探究行為人有無此主觀意圖，
      亦祇得以情況證據為其認定之證據方法。此觀諸上開不起訴處分書就此部分以
      「至側方花圃雖為其所建造，然並不影響住戶出入，且有美化景觀之作用，並
      避免機車隨處停放，有現場照片可稽，亦難認有何主觀佔用之意思」之理由，
      認定自訴人應無竊佔犯意，亦是基於同樣見解。本件自訴人既有於上開時間，
      僱用第三人在現場施作花圃之情事，被告三人所申告事證復無誇大其詞之情，
      係因不能積極證明自訴人有主觀竊佔犯意，而經檢察官不起訴處分，自不得遽
      以認被告等所為成立誣告罪，否則與憲法所保障人民訴訟權之意旨，即屬有悖
      。
（五）揆上各點，被告三人於該竊佔案件申告之意旨，所請求檢察官查明自訴人有無
      涉嫌竊佔行為，並非全然無由，雖經檢察官調查後，以自訴人未自行搭建圍牆
      、增設側邊違建及無竊佔花圃部分之犯意，而為不起訴處分，然被告三人就所
      指各點，究非憑空捏造事實而故意攀誣，參照前開裁判意旨及說明，尚不能僅
      以自訴人嗣經臺灣臺北地方法院檢察署檢察官不起訴處分，遽為不利被告三人
      之認定。此外，復查無積極證據足令本院確信被告等確有自訴人所指之誣告犯
      行，不能證明其等犯罪，自應均為被告三人無罪之諭知。
據上論斷，應依刑事訴訟法第三百四十三條、第三百零一條第一項，判決如主文。
中    華    民    國      八十九      年      八      月      十一      日
                                      臺灣臺北地方法院刑事第六庭
                                          法  官  吳  秋  宏
如不服本判決，應於判決送達後十日內，向本院提出上訴狀。


司法院資訊處製作；財團法人民間司法改革基金會備份。
